【裁判字號】    95,台上,4218
【裁判日期】    950803
【裁判案由】    常業重利
【裁判全文】
最高法院刑事判決            九十五年度台上字第四二一八號
    上  訴  人  甲○○
                        號
上列上訴人因常業重利案件，不服台灣高等法院中華民國九十二
年十一月五日第二審更審判決（九十二年度上更(一)字第二一二號
，起訴案號：台灣宜蘭地方法院檢察署八十六年度偵字第二三０
二號），提起上訴，本院判決如下：
    主  文
原判決撤銷，發回台灣高等法院。
    理  由
本件原判決撤銷第一審之科刑判決，改判仍論處上訴人甲○○以
共同以乘他人急迫貸以金錢，而取得與原本顯不相當之重利為常
業罪刑，固非無見。
惟查：（一）採為判決基礎之證據資料，必須該案卷宗內不難查
考，且經過調查程序，而顯出於審判庭者，始與直接審理主義相
符合，否則其所踐行之訴訟程序，即屬違背法令。又卷宗內之筆
錄及其他文書可為證據者，審判長應向當事人、代理人、辯護人
或輔佐人宣讀或告以要旨，為刑事訴訟法第一百六十五條第一項
所明定。原判決事實欄認定上訴人與已判決確定之林傳旺、游素
珍夫妻基於常業重利之共同犯意，自民國八十四年三月間起至八
十五年六月二十一日止，由上訴人充當金主，透過林傳旺，乘張
進添、謝美玲、呂清鎮、李素珠等人經濟困窘需款孔急之際，以
原判決附表<下稱附表>所示之利息，分別貸與張進添等四人如附
表所載之金額，而取得與原本顯不相當之重利，對上訴人論以共
同常業重利罪責，且於理由欄內引述張進添、謝美玲、呂清鎮、
李素珠等人於原審另案八十六年度易字第三九０號林傳旺等詐欺
一案之偵、審供述筆錄，資為上訴人之犯罪證據之一（見原判決
第十至十一頁），則該張進添、謝美玲、呂清鎮、李素珠等人於
另案之偵、審供述筆錄，自屬原審採為判決基礎之證據資料。然
稽之本案卷內並無上開供述筆錄可資查考，於審判期日亦未向當
事人、辯護人宣讀上開筆錄或告以要旨，予以上訴人辯論之機會
，即據為上訴人不利之認定，其採證自屬違法，併有應於審判期
日調查之證據而未予調查之違誤。（二）按刑法第三百四十五條
之常業重利罪，除貸以金錢，取得與原本顯不相當之重利外，尚
須乘他人急迫輕率或無經驗而貸與，並以之為業，方與該罪之犯
罪構成要件該當。原判決認定上訴人充當金主，透過林傳旺，乘
張進添、謝美玲、呂清鎮、李素珠等人經濟困窘需款孔急之際，
貸與附表所示之金錢，由上訴人向林傳旺收取月息九分之利息，
再由林傳旺向借款人收取月息十二分之利息，賺取差額；或由林
傳旺向借款人收取月息十六分至三十六分不等之利息，由上訴人
與林傳旺對分等情，係以證人林傳旺之證供為據。然依其理由所
援引林傳旺於原審證述「（甲○○知道你是放給哪些客戶嗎？）
他不知道，不過如果在晚上我把客戶的票交給他之後，他就知道
是誰借的，但並不是每個都知道」、「（每個客戶向你借錢時都
有開票給你，你將票拿給甲○○？）一定要用支票借，但有的信
用不好的客戶還要本票，支票不一定是客戶本人的，客票也可以
」等語（見原判決第八頁第四至七行），則上訴人縱係知悉林傳
旺將款項貸與他人收取高於月息九分之利息，然其是否知悉林傳
旺係乘被害人急迫需款孔急之際貸款？似非無疑，而待釐清。此
與上訴人所為是否構成重利罪之共犯，至有關係。又林傳旺所犯
重利罪，雖經台灣高等法院以八十六年度上易字第八０三二號刑
事判決論處其重利罪刑確定在案，然該判決事實係認定：林傳旺
與其妻游素珍基於概括犯意，於向金主甲○○、林黃設借款後，
即連續自八十四年三月起至八十五年六月二十一日止，趁張進添
、謝美玲、呂清鎮、李素珠等被害人急迫需款孔急之際貸款與被
害人；其理由則敘明上開重利行為之共犯為林傳旺與其妻游素珍
二人，並未認定上訴人參與共犯，有前開案號之刑事判決影本可
稽。則上訴人與林傳旺間究僅係二人間之借貸關係？抑或就林傳
旺所為重利行為互有犯意聯絡、行為分擔之正犯？亦非無研求之
餘地。以上諸多疑點，原判決未詳予剖析，論述明白，遽行判決
，即有理由不備及應於審判期日調查之證據未予調查之違法。（
三）原審判決後，刑法第三百四十五條規定之常業重利罪，已於
九十四年二月二日經修正公布予以刪除，並於九十五年七月一日
施行。原判決未及比較適用，法則適用同嫌欠洽。以上或為上訴
意旨所指摘，或為本院得依職權調查之事項，應認原判決仍有撤
銷發回更審之原因。
據上論結，應依刑事訴訟法第三百九十七條、第四百零一條，判
決如主文。
中    華    民    國  九十五  年    八    月    三    日
                      最高法院刑事第七庭
                          審判長法官  孫  增  同
                                法官  吳  昆  仁
                                法官  趙  文  淵
                                法官  吳      燦
                                法官  林  立  華
      本件正本證明與原本無異
                                      書  記  官
中    華    民    國  九十五  年    八    月    八    日
                                                      j


司法院資訊處製作；財團法人民間司法改革基金會備份。
